【裁判字號】    98,交抗,725
【裁判日期】    980409
【裁判案由】    違反道路交通管理處罰條例
【裁判全文】
臺灣高等法院交通事件裁定             98年度交抗字第725號
抗告人  即
原處分機關  交通部公路總局新竹區監理所中壢監理站
代  表  人  甲○○
受處分人    乙○○
上列抗告人因受處分人違反道路交通管理處罰條例案件，不服臺
灣桃園地方法院98年度交聲字第678號，中華民國98年2月17日第
一審裁定（原處分字號：交通部公路總局新竹區監理所中壢監理
站於民國98年1月22日壢監裁字裁53-DB0000000號），提起抗告
，本院裁定如下：
    主  文
原裁定撤銷，發回臺灣桃園地方法院。
    理  由
一、原處分意旨略以：異議人乙○○於民國97年8月28日21時49
    分許，駕駛1436-HF號自用小客車行經桃園縣楊梅鎮○○路
    與梅高路口，為桃園縣政府警察局楊梅分局員警當場查獲「
    酒後駕車、經酒精測試器以呼器檢測酒精濃度為每公升0點7
    9毫克」違反道路交通管理事件，依道路交通管理處罰條例
    第35條第1項第1款規定以桃警交字第DB0000000號舉發違反
    道路交通管理事件通知單當場舉發，異議人到案聽候裁決，
    原處分機關乃依上開條文、違反道路交通管理事件統一裁罰
    基準及處理細則第43條、第44條及第67條等規定，於98年1
    月22日以壢監裁字裁53-DB0000000號裁決書裁處異議人「吊
    扣其職業聯結車駕駛執照12個月，並施以道安講習在案。」
    （按刑事部分並經原審法院97年度壢交簡字第2794號於97年
    9月30日判決「乙○○服用酒類，不能安全駕駛動力交通工
    具而駕駛，科罰金新臺幣伍萬元，如易服勞役，以新臺幣壹
    仟元折算壹日。」確定。
二、原裁定略以：
（一）按汽車駕駛人飲用酒類或其他類似物後，其吐氣所含酒精
      濃度超過每公升0點25毫克，不得駕車；駕駛汽車經測試
      檢定酒精濃度超過標準，處汽車駕駛人罰鍰1萬5千元以上
      6萬元以下，並當場移置保管該汽車及吊扣駕駛執照1年，
      道路交通安全規則第114條第2款、道路交通管理處罰條例
      第35條第1項第1款分別定有明文。又汽車駕駛人取得高一
      級車類之駕駛資格者，應換發駕駛執照，並准其駕駛較低
      級車類之車輛，道路交通安全規則第61條第1項第2款亦定
      有明文。另道路交通管理處罰條例第68條業於94年12月14
      日修正，並自95年3月1日施行，修正前之道路交通管理處
      罰條例第68條規定：「汽車駕駛人，因違反本條例及道路
      交通安全規則之規定，受吊扣或吊銷駕駛執照處分時，吊
      扣或吊銷其持有各級車類之駕駛執照」；修正後之道路交
      通管理處罰條例第68條規定：「汽車駕駛人，因違反本條
      例及道路交通安全規則之規定，受吊銷駕駛執照處分時，
      吊銷其持有各級車類之駕駛執照」；其原提案修正條文為
      ：「汽、機車駕駛人，因違反本條例及道路交通安全規則
      之規定，受吊扣或吊銷駕駛執照處分時，吊扣或吊銷其違
      法或違規當時所駕駛車輛之駕駛執照」；其立法理由略以
      ：「原條文將違法或違規駕駛人所持有各級車類之駕駛執
      照一併吊扣或吊銷，失之過酷，影響人民工作及生活甚鉅
      ，爰修正之」等語，其立法意旨在於違規行為對道路交通
      秩序之維持及道路交通安全已生較大之影響，故規定吊扣
      或吊銷其持有各級車類之駕駛執照，以限制其繼續駕車行
      駛道路之權利，此屬駕駛行為之限制，並不因所持駕駛執
      照種類不同而有所差異。則參諸上開立法理由及立法經過
      ，行為人有道路交通管理處罰條例第35條第1項第1款所規
      定之違規行為，須吊扣駕駛執照時，僅能吊扣行為人違法
      或違規當時駕駛車輛所憑之駕駛執照，不得再吊扣行為人
      所持有、與駕駛違規車輛無關之其他各級車類駕駛執照，
      故已領有普通小型車駕駛執照者，酒後違規駕駛普通小型
      車時，吊扣者係駕駛者之普通小型車駕駛執照，不得吊扣
      駕駛者領有之其他駕駛執照。是依修正後之規定意旨，駕
      駛汽車違規，僅得吊扣汽車駕照，不得吊扣機車駕照，而
      駕駛機車違規，亦不得吊扣汽車駕照，換言之，依修正後
      之規定意旨，駕駛汽車違規，僅得吊扣小客車駕照，不得
      吊扣職業聯結車駕照。
（二）經查：
    1.本件異議人即受處分人乙○○坦承於97年8月28日21時49
      分許，駕駛1436-HF號自用小客車行經桃園縣楊梅鎮○○
      路與梅高路口，為桃園縣政府警察局楊梅分局員警當場查
      獲「酒後駕車、經酒精測試器以呼器檢測酒精濃度為每公
      升0點79毫克」違規行為，經桃園縣政府警察局依道路交
      通管理處罰條例第35條第1項第1款規定以桃警交字第DB00
      00000號舉發違反道路交通管理事件通知單當場舉發，異
      議人到案聽候裁決，原處分機關乃依上開條文、違反道路
      交通管理事件統一裁罰基準及處理細則第43條、第44條及
      第67條等規定，於98年1月22日以壢監裁字第裁53-DB0000
      000號裁決書裁處異議人吊扣駕駛執照12月，並施以道安
      講習，及因前開服用酒類不能安全駕駛案件，經原審以97
      年度壢交簡字第2794號判決判處異議人罰金5萬元，異議
      人並於98年1月22日繳清罰金等情，有舉發違反道路交通
      管理事件通知單及原處分機關之裁決書、前揭刑事簡易判
      決書及本院被告前案紀錄表附卷可稽，是受處分人前開違
      規行為，堪以認定。
    2.又受處分人係酒後駕駛普通小型車，酒測值達每公升0點7
      9毫克，已超過規定標準之情形下，違規事證固屬明確，
      而受處分人持有之駕駛執照為職業聯結車駕駛執照，係於
      73年11月19日取得普通小客車駕駛執照，再於79年11月27
      日換發普通大貨車駕駛執照，復於80年3月5日換發職業大
      貨車駕駛執照，又於88年6月8日換發職業聯結車駕駛執照
      而取得者等節，有汽車駕駛基本資料1紙在卷可按，是受
      處分人既領有職業聯結車駕駛執照，則其原所持有之較低
      級之駕駛執照，已因換發高一級駕駛執照後而造成現實上
      無法持有此一級駕駛執照，則受處分人已無自用小客車駕
      駛執照可供吊扣。按行政行為，採取之方法所造成之損害
      不得與欲達成目的之利益顯失均衡，行政程序法第7條第3
      款定有明文及行政罰法第18條意旨可參。原處分機關於本
      件受處分人無普通小型車之駕照可供吊扣時，吊扣其職業
      聯結車駕照以代之，雖可達成限制駕駛人繼續駕駛該級車
      類行駛之目的，惟亦同時造成限制駕駛人繼續駕駛該級職
      業大客車等車類行駛之結果，所造成之損害（受處分人喪
      失繼續駕駛職業大客車之權利）已與欲達成目的（限制受
      處分人駕駛普通小型車，以預防酒後駕駛普通小型車所造
      成之危險）之利益顯失均衡。
    3.再行政行為，非有正當理由，不得為差別待遇，行政程序
      法第6條亦定有明文。查駕駛普通小型車與駕駛職業聯結
      車對於用路安全之危險性有高低之別，是監理機關就不同
      等級車輛給予不同管理及監督，以符合實際需求。從而，
      受處分人雖無普通小型車駕駛執照，而擁有職業聯結車駕
      駛資格，惟其於酒後駕駛普通小型車時，所造成用路安全
      之危險性，與僅擁有普通小型車駕駛執照者所造成之危險
      性並無任何不同，惟一般擁有普通小型車駕駛執照者，於
      酒後駕車時，僅吊扣其普通小型車駕駛資格，而本件受處
      分人所造成之危險性並未因而不同，業如前述，卻須剝奪
      其職業駕駛資格，顯然係就相同案件為不同處理。
    4.修正後之道路交通管理處罰條例第68條規定既將「吊扣」
      等字刪除，駕駛人受吊扣駕駛執照處分時，自不再吊扣其
      持有各級車類之駕駛執照，則原處分機關於作成吊扣駕駛
      執照處分時，應就行為人所應吊扣之駕駛執照種類予以限
      定，始符合依法行政原則。依前述受處分人依法所受之處
      分應為限制其駕駛普通小型車之權利，而受處分人持有之
      駕駛執照為職業聯結車駕駛執照，且係以駕駛聯結車為業
      ，亦未領有普通小型車駕駛執照，此為受處分人所不爭執
      ，有汽車駕照基本資料在卷可稽，是受處分人自無普通小
      型車駕駛執照可供吊扣，若原處分機關因受處分人無普通
      小型車駕駛執照可供吊扣，而逕行吊扣受處分人之職業聯
      結車駕駛執照，顯已逾越修正後道路交通管理處罰條例第
      68條之規範意涵及範圍。而保障人民工作權及生存權，為
      憲法第15條明定，駕駛人之違規行為雖應受處分，然其裁
      處範圍、方式、手段等，應遵守依法行政及比例原則，對
      於駕駛人違規當時所駕駛車輛之駕駛執照為其吊扣，已為
      適法之裁處，並不得將其擴大至限制其繼續駕車行使道路
      之權利，導致影響人民生活，是受處分人酒後違規駕駛普
      通小型車，原處分機關吊扣其持有之職業聯結車駕駛執照
      ，同時將剝奪受處分人駕駛職業聯結車之權利，對受處分
      人之工作權造成極大之損害。
    5.準此，原處分機關裁處受處分人「吊扣其職業聯結車駕駛
      執照12個月」，顯然違反行政法上處罰法定原則、不當聯
      結禁止原則、比例原則、平等原則，而有得為撤銷之原因
      （參照臺灣高等法院97年法律座談會刑事類第40號提案研
      討結果）。
（三）綜上所述，異議人確有在上開時、地，經測試檢定其酒精
      濃度超過規定標準而駕車之違規行為，而異議人前開酒後
      駕車之行為同時觸犯刑法及違反行政法上義務，且業經依
      刑事法律處罰，自無再處行政罰之必要，即無再裁處罰鍰
      之必要，從而，原處分機關依道路交通管理處罰條例第24
      條第1項第2款及第35條第1項第1款規定，裁處異議人施以
      交通安全講習，雖無不合。惟原處分關於「吊扣職業聯結
      車駕照12個月」之處分既有違誤，依法自應將原處分撤銷
      ，並裁以受處分人乙○○施以道路交通安全講習之處分。
三、抗告意旨略以：
（一）道路交通管理處罰條例第35條第1項：「汽車駕駛人，駕
      駛汽車經測試檢定有（第1款、酒精濃度超過規定標準）
      者，處新臺幣1萬5千元以上6萬元以下罰鍰，並當場移置
      保管該汽車及吊扣其駕駛執照1年」、同條例第24條第1項
      第2款：「汽車駕駛人，有第35條第1項規定者，應接受道
      路交通安全講習」、第67條第6項：「汽車駕駛人違反本
      條例規定，應受吊扣駕駛執照處分，於汽車有駛人係無駕
      駛執照駕車者，在所規定最長吊扣期間內，不得考領駕駛
      執照」。
（二）受處分人乙○○於酒後駕駛自用小客車遭警攔查舉發之際
      ，係持用職業聯結車駕駛執照，有卷附之受處分人汽車駕
      照基本資料及駕駛執照影本在卷可參。雖現行道路交通管
      理處罰條例第68條規定，吊扣駕照處分已不包括吊扣各級
      車類之駕駛執照。惟查該條文此係指駕駛人因違規遭吊扣
      該違規車類之駕駛執照後，不再另予吊扣其他各級車類駕
      駛執照之情形，與駕駛人持高一級駕駛執照，駕駛低一級
      車類之情形尚屬有間，自不得比附適用，仍應吊扣駕駛人
      所持用之高一級駕駛執照，即酒後駕駛自用小客車遭警攔
      查舉發之際所持用職業聯結車駕駛執照，方屬適法。
（三）況駕駛人使用較高等級駕駛執照駕駛次等級之車輛違規時
      ，若僅能吊扣其所駕駛之該等級車輛之駕駛執照，無異宣
      告免除持有較高等級駕駛執照之駕駛人駕駛次等級車輛違
      規時吊扣執照之處罰，且無法達到道路交通管理處罰條例
      所規定以吊扣駕駛執照之方式，禁止駕駛人為對他人生命
      、身體、財產法益，或公共安全法益有重大危害行為之立
      法目的，且有鼓勵社會大眾多考高一等級之駕駛執照，即
      可多次違規之嫌。是以，受處分人既持職業聯結車駕駛執
      照駕駛小型車，該駕駛執照即等同小型車駕駛執照，異議
      人於駕駛小型車違規，遭吊扣所持用駕駛之職業聯結車駕
      駛執照，並未違反比例原則。
（四）道路交通安全規則第l條：「本規則依道路交通管理處罰
      條例第92條第1項規定訂定之」，受處分人依此授權命令
      第61條，已領有聯結車駕駛執照者，得駕駛大客車、大貨
      車、代用大客車、大客貨兩用車、曳引車、小型車、輕型
      機器腳踏車為合法駕駛憑證。依處罰條例第35條第1項規
      定將其違規當時所持駕照資格，予以吊扣駕照1年，原裁
      定將有合法駕駛資格，有合法駕駛執照之駕駛人酒後駕車
      ，不須吊扣駕照，得繼續駕駛酒後駕駛之自用小客車，對
      酒後駕車須吊扣駕照限制駕駛權利之其他駕駛人顯不公平
      ，亦顯已違反道路交通管理處罰條例第35條規定。
（五）對於無照駕駛之人，酒後駕車尚須依道路交通管理處罰條
      例第67條第6項受有1年內，不得考領駕照之限制；然而，
      本案受處分人領有合格駕照酒後駕車，不須吊扣駕照，亦
      不須受不得考領駕照之限制，得繼續駕駛違規當時車種，
      是否亦違反公平原則。
（六）綜上所述，原審裁定：「原處分關於吊扣駕駛執照拾貳個
      月部份撤銷。」，應非妥適。爰請將原裁定撤銷云云。
四、本院查：
（一）本件受處分人領有聯結車職業駕駛執照，且於飲酒後，於
      前揭時、地，駕駛前開車牌號碼1436-HF號自用小客車，
      經警稽查測得受處分人酒精濃度達每公升0.79毫克，而有
      道路交通管理處罰條例第35條第1項第1款之「酒精濃度過
      量駕車」違規行為，經原處分機關調查後，認異議人「汽
      車駕駛人酒精濃度超過規定標準」之違規行為屬實，裁處
      異議人「吊扣職業聯結車駕駛執照12個月，並施以道路交
      通安全講習之處分」等情，受處分人並不爭執前揭違規行
      為，亦有舉發違反道路交通管理事件通知單移送聯、原處
      分機關之裁決書、酒精測試表及汽車駕照基本資料影本各
      1份在卷可稽（見原審卷第8頁正背面）。刑事部分並經原
      審法院97年度壢交簡字第2794號於97年9月30日判決「乙
      ○○服用酒類，不能安全駕駛動力交通工具而駕駛，科罰
      金新臺幣伍萬元，如易服勞役，以新臺幣壹仟元折算壹日
      。」確定，有判決書影本可稽（見原審卷第9頁）。是受
      處分人當時係以聯結車職業駕駛執照，於飲酒後駕駛前述
      自用小客車違規之事實，已堪認定。
（二）本件受處分人違規時既係駕駛普通小客車，其依法所受之
      處分應為限制其駕駛「普通小客車」之權利，即應吊扣其
      「普通小客車駕駛執照」，始符修正後該條例第68條規定
      之意旨。原審以本件受處分人持有之駕駛執照為職業聯結
      車駕駛執照，其原所持有之較低級之駕駛執照（如普通小
      客車、普通大貨車及職業大貨車等），已因換發高一級駕
      駛執照後而造成現實上無法持有此一級駕駛執照，則受處
      分人已無「自用小客車駕駛執照」可供吊扣，以原處分機
      關因受處分人無自用小客車駕駛執照可供吊扣，而逕行吊
      扣受處分人之其他駕駛執照，認此舉明顯逾越修正後道路
      交通管理處罰條例第68條之規範意涵及範圍，且對受處分
      人之工作權造成極大之損害；另抗告人酒後駕駛行為因同
      時觸犯刑法及違反道路交通管理處罰條例之規定，罰鍰部
      分因已依刑事法律科處「罰金新台幣5萬元，如易服勞役
      ，以新台幣1千元折算1日。」亦認無再依道路交通管理處
      罰條例裁處之必要。因此原審裁定將原處分撤銷，包括「
      吊扣駕駛執照12個月」部分均予撤銷，即「吊扣駕駛執照
      12個月」部分，不必處罰。
（三）經查，修正後道路交通管理處罰條例第68條之規定，既已
      刪除「吊扣」等字，而僅餘「吊銷」等字，依「明示其一
      ，排除其他」之法理，該條應係明示排除「吊扣駕駛執照
      處分時，吊扣其持有各級車類之駕駛執照」之規定，而僅
      餘「吊銷駕駛執照處分時，始吊銷其持有各級車類之駕駛
      執照」之規定，而限縮修正前條文之適用範圍。如此規定
      ，兼顧重大違規之吊銷駕駛執照處分，駕駛人多係不宜再
      享有駕駛行為者，而吊扣駕駛執照處分之違規態樣相對輕
      微，解釋上不再一律執行各級車種駕駛執照之吊扣，使此
      類駕駛人仍保有駕駛其他車種之權利，如此解釋，方不致
      使本條僅有文字上變動之意義，亦符合立法者修法之意旨
      。是修正後即現行道路交通管理處罰條例第68條規定，應
      認當已排除「吊扣其持有各級車類之駕駛執照」之效力與
      執行方式。再駕駛人違反道路交通管理處罰條例第35條第
      1項第1款之規定而受吊扣駕駛執照處分時，依前開規定及
      參酌其修正意旨，應僅得吊扣違規或違法當時所「駕駛車
      類」之駕駛執照，否則將造成同一違規或違法行為，因受
      處分人所持憑之駕駛執照種類不同，即異其處分之結果，
      而有違相同事件相同處理，不同事件不同處理之「平等原
      則」。
（四）本件依新修正之道路交通管理處罰條例第68條規定，固不
      得於受處分人駕駛「自用小客車」有違反道路交通管理處
      罰條例第35條第1項第1款規定之違規行為，因已無「普通
      小客車之駕駛執照」實物可資吊扣，進而吊扣其更高級之
      「職業聯結車之駕駛執照」。如因此吊扣受處分人之「職
      業聯結駕駛執照」，此舉顯然將剝奪受處分人「駕駛職業
      聯結車」之權利，對受處分人之權益造成極大之損害，亦
      與憲法上「比例原則」有所違悖。然若吊扣駕駛執照部分
      撤銷未處分，此舉將造成嗣後受處分人仍得以「職業聯結
      車駕駛執照」之資格，繼續駕駛各下級之車輛，包括自用
      小客車，恐亦不符合道路交通管理處罰條例第35條之立法
      意旨。
（五）本件受處分人確有於上述時地駕駛「自用小客車」而有呼
      氣酒精濃度超過規定標準之違規行為，惟受處分人酒後駕
      駛行為因同時觸犯刑法及違反道路交通管理處罰條例之規
      定，罰金部分已依刑事法律處罰，且受處分人亦無「普通
      小型車駕駛執照」可供吊扣，原審又認欠缺相關法令依據
      可對之處以吊扣「職業聯結車駕駛執照」，已如前述，則
      原處分機關遽對受處分人處以「吊扣駕駛執照（職業聯結
      車）12個月」之處分，該部分雖有不當。然原審認為受處
      分人此部分之聲明異議為有理由，乃撤銷原處分之全部，
      認「吊扣駕駛執照（職業聯結車）12個月」部分應予不罰
      ，僅裁定應處分「乙○○汽車駕駛人，駕駛汽車經測試檢
      定酒精濃度超過規定標準，施以道路交通安全講習。」，
      卻對於「受處分人1年內不得駕駛自用小客車」部分，恝
      置不論，是否妥適？尚非無疑義。本案情形，其執行層面
      ，究應由監理單位於受處分人之「職業聯結車之駕駛執照
      」上註記自何時起執行該吊扣「普通小客車駕駛」1年之
      權利？或由監理單位再研究重新製發一張駕駛執照，其內
      表示已經考領之各級駕照，若於酒醉駕駛之違規時，處分
      內容可顯示吊扣之駕駛執照種類？如在高一級「職業駕駛
      執照」內註記得以辨識駕駛人受處分情形之方法，以達規
      範受處分人1年內不得駕駛普通小客車之目的，此均屬監
      理單位執行吊扣駕照之技術問題，殊不得以執行之困難，
      而妨害法律之公平性。抗告意旨指摘及此，非無理由，自
      應由本院將原裁定撤銷，發回原審法院，另為適法之處置
      。
據上論斷，應依道路交通管理處罰條例第89條、道路交通案件處
理辦法第26條，刑事訴訟法第413條前段，裁定如主文。
中    華    民    國    98    年    4     月    9     日
                  刑事第一庭    審判長法  官  葉騰瑞
                                      法  官  莊明彰
                                      法  官  王炳梁
以上正本證明與原本無異。
不得再抗告。
                                      書記官  陳佳伶
中    華    民    國    98    年    4     月    9     日


司法院資訊處製作；財團法人民間司法改革基金會備份。
